【裁判字號】    99,交聲,1055
【裁判日期】    991019
【裁判案由】    聲明異議
【裁判全文】
臺灣彰化地方法院交通事件裁定        99年度交聲字第1055號
移送機關    交通部公路總局臺中區監理所彰化監理站
異議人即
受處分人    甲○○
上列異議人即受處分人因違反道路交通管理處罰條例案件，對於
交通部公部總局臺中區監理所彰化監理站於中華民國99年9 月29
日所為之處分（彰監四字第裁64-I00000000號裁決書），聲明異
議，本院裁定如下：
    主  文
原處分關於裁處受處分人甲○○罰鍰金額中逾新臺幣伍仟元部分
撤銷。
上開撤銷部分，甲○○不罰。
其餘異議駁回。
    理  由
一、原處分機關略以：異議人即受處分人（下稱受處分人）甲○
    ○於民國96年10月4 日00時50分許，駕駛車牌號碼PY2- 686
    號重型機車，行經彰化縣大村鄉○村村○○路○ 段78號前，
    為彰化縣警察局員林分局員警舉發「酒後駕車，經酒精濃度
    測定呼氣值達0.88MG/L，超過標準值」違規。受處分人另涉
    及公共危險罪，業經臺灣彰化地方法院檢察署檢察官以97年
    度偵字第294 號為緩起訴處分確定，依行政罰法第26條第2
    項規定，得依違反行政法上義務規定裁處，故無受處分人所
    指之違反一罪不二罰之法律規定等語。
二、聲明異議意旨略以：受處分人已獲緩起訴處分在案，並向國
    庫支付新台幣（下同）40,000元，一事應不能二罰。為此，
    懇請撤銷上開裁罰等語。
三、按汽車駕駛人飲用酒類或其他類似物後，其吐氣所含酒精濃
    度超過每公升0.25毫克，不得駕車；駕駛汽車經測試檢定酒
    精濃度超過標準，處汽車駕駛人罰鍰15,000元以上60,000元
    以下，並當場移置保管該汽車及吊扣駕駛執照1 年，因而肇
    事致人受傷者，並吊扣駕駛執照2 年，道路交通安全規則第
    114 條第2 款、道路交通管理處罰條例第35條第1 項第1 款
    分別定有明文。
四、再按道路交通主管機關對於汽車駕駛人之酒後駕車行為，依
    道路交通管理處罰條例第35條第1 項第1 款規定予以裁罰，
    係對行為人違反行政法上義務規定之行政罰，且該條例關於
    一行為同時觸犯刑事法律及違反行政法上義務規定者，並無
    特別規定，是以汽車駕駛人酒後駕車行為，經測試檢定酒精
    濃度超過規定標準，同時涉犯刑法第185 條之3 公共危險罪
    者，道路交通主管處罰機關除有行政罰法第26條第1 項但書
    規定，得處以其他種類行政罰之情形外，關於罰鍰部分，即
    應依行政罰法第26條及道路交通管理處罰條例第10條規定，
    移送地方法院檢察署處理，於移送後，非有行政罰法第26條
    第2 項所定不起訴等事由，不得再依道路交通管理處罰條例
    第35條第1 項第1 款規定，裁處行為人罰鍰之行政罰，此即
    一事不二罰原則，究其立法目的，係鑑於刑罰與行政罰同屬
    對不法行為之制裁，而刑罰之制裁功能較強，刑事程序較嚴
    謹，故以刑事處罰為優先，僅於刑罰不能達到相同或可替代
    功能時，始得科以行政罰，故一行為同時觸犯刑事法律及違
    反行政法上義務之規定者，行政機關得否科以與刑罰相類之
    行政罰，端視該行為之刑事訴追或審判程序之終局結果而定
    ，在刑事訴追或審判程序尚未終局確定前，行政機關自不得
    逕予裁罰。又依刑事訴訟法第253 條之1 、第253 條之2 緩
    起訴處分之規定，係採起訴猶豫制度，允許檢察官對於被告
    涉犯死刑、無期徒刑或最輕本刑3 年以上有期徒刑以外之罪
    ，得參酌刑法第57條所列事項及公共利益之維護，認為適當
    者，予以緩起訴處分，期間為1 年以上3 年以下，以觀察被
    告有無施以刑罰之必要。而緩起訴期間屆滿，未經撤銷者，
    緩起訴處分即與不起訴處分確定具有同一效力，同法第260
    條定有明文；復依同法第253 條之3 第1 項規定，被告於緩
    起訴期間內故意更犯有期徒刑以上之刑之罪，經檢察官提起
    公訴，或於緩起訴前，因故意犯他罪，而在緩起訴期間內受
    有期徒刑以上刑之宣告，或違背第253 條之2 第1 項各款應
    遵守或履行事項者，檢察官得依職權或聲請撤銷緩起訴處分
    ，並依法繼續偵查或追訴，亦即在緩起訴期間內，刑事訴追
    程序仍未終局確定，最終是否會被檢察官提起公訴猶懸而未
    決，尚未具實質確定力，此時如行政機關逕為裁決，將使行
    為人同時遭受行政處罰及刑事訴追之危險，顯與行政罰法第
    26條之立法意旨相違。準此，違反行政法上義務之行為業經
    緩起訴處分之情形下，於緩起訴處分尚未實質確定前，亦即
    行為人尚未最終確定免於刑事訴追或處罰前，行政機關尚不
    得逕為與刑罰相類之罰鍰處分。另臺灣高等法院暨所屬法院
    97年法律座談會對於刑事類提案交通案件第39號所提出「Ａ
    領有普通小型車駕駛執照，前無酒醉駕車紀錄。於96年4 月
    1 日飲用酒類後駕駛自用小客車，經酒測發現呼氣所含酒精
    濃度超過每公升0.55毫克，且經員警觀測發現已達不能安全
    駕駛動力交通工具之程度，檢察官遂以Ａ犯刑法第185 條之
    3 之公共危險罪，對其為緩起訴處分，並命其於緩起訴處分
    確定後2 個月內向指定之公益團體支付30,000元。Ａ已如期
    捐款，且緩起訴期滿未經撤銷，監理站又以Ａ有上述酒後駕
    車且酒精濃度超過規定標準之行為，違反道路交通管理處罰
    條例第35條第1 項第1 款，而依『違反道路交通管理事件統
    一裁罰基準表』對Ａ裁處罰鍰49,500元，吊扣駕駛執照1 年
    ，並施以道安講習。Ａ僅對監理站裁處49,500元罰鍰部分不
    服而聲明異議，此時交通法庭如認為依行政罰法第26條之規
    定，監理站不得就同一行為再裁處罰鍰，究應將監理站所為
    罰鍰49,500元之處分全部撤銷，或僅得撤銷罰鍰30,000元部
    分（亦即監理站仍可裁處罰鍰19,500元）」之法律問題，其
    研討結果業經決議採取甲說即「僅得於行為人已為公益捐款
    之範圍內撤銷監理站所為罰鍰處分」，其理由為：「（一）
    酒後駕車經檢察官為緩起訴處分，並命被告向公益團體捐款
    或提供義務勞務者，被告係履行檢察官為緩起訴處分命令，
    此等命令名義上雖非刑罰，但仍是一種特殊的處遇措施，造
    成被告之財產減少或義務增加，性質上亦屬干預人民自由之
    處分，與刑事制裁無異，實質上為刑事處罰。故檢察官為緩
    起訴處分並命向公益團體捐款者，其捐款解釋上亦屬道路交
    通管理處罰條例第38條第8 項所規定之罰金，監理機關雖不
    得再為行政裁罰，惟若行為人所支付之緩起訴處分金，未達
    道路交通管理處罰條例第92條第3 項所訂最低罰鍰基準規定
    者（依違反道路交通管理事件統一裁罰基準表之規定，駕駛
    人違反處罰條例第35條第1 項第1 款之規定，其吐氣所含酒
    精濃度超過每公升0.55毫克以上者，機車之最低罰鍰為45,0
    00元，小型車之最低罰鍰為49,500元），依該條例第38條第
    8 項之規定，即須補繳不足最低罰鍰之部分，始為適法。因
    此法院僅得就行為人已依緩起訴處分為公益捐款部分予以撤
    銷，並為不罰之諭知。（二）如一方面認為行為人依檢察官
    緩起訴處分命令而為金錢給付，與受刑事處罰無異，依行政
    罰法第26條之規定，監理機關不得再行裁罰；一方面卻又認
    為該等金錢給付不屬於道路交通管理處罰條例第38條第8 項
    所定罰金，無須依該項規定補繳不足最低罰鍰部分之差額，
    理由顯有矛盾。且若緩起訴捐款金額低於最低罰鍰金額，亦
    有失公平。」此有臺灣高等法院97年12月所編印之97年法律
    座談會彙編可稽。
五、經查：
（一）受處分人於96年10月4 日00時50分許，駕駛車牌號碼PY2-
      686 號重型機車，行經彰化縣大村鄉○○路○ 段78號前，
      為彰化縣警察局員林分局員警舉發「酒後駕車，經酒精濃
      度測定呼氣值達0.88MG/L，超過標準值」違規之事實，及
      受處分人因同時涉犯公共危險罪，經臺灣彰化地方法院檢
      察署檢察官於97年1 月21日以97年度偵字第294 號為緩起
      訴處分，諭知緩起訴期間1 年，並應於收受臺灣彰化地方
      法院檢察署檢察官執行緩起訴處分命令通知書之日起3 個
      月內，向財團法人犯罪被害人保護協會臺灣彰化分會繳納
      40,000元。緩起訴處分並經臺灣高等法院臺中分院檢察署
      駁回再議而確定在案，故緩起訴期間自97年2 月14日起至
      98年2 月13日止及受處分人已於97年6 月9 日向財團法人
      犯罪被害人保護協會臺灣彰化分會繳納40,000元等事實，
      為受處分人所不爭執，並有彰化縣警察局彰警交字第I000
      00000 號舉發違反道路交通管理事件通知單在卷可稽，復
      經本院調閱上開緩起訴卷宗核閱無訛，此部分堪以認定。
（二）而受處分人酒後駕車行為既經檢察官為緩起訴處分，並命
      受處分人向財團法人犯罪被害人保護協會臺灣彰化分會繳
      納40,000元且已履行完畢，則受處分人其履行檢察官所為
      之緩起訴處分命令，此等命令名義上雖非刑罰，但仍是一
      種特殊的處遇措施，造成受處分人之財產減少，性質上亦
      屬干預人民自由之處分，與刑事制裁無異，實質上為刑事
      處罰。且受處分人緩起訴處分期滿未經撤銷而實質確定，
      揆之上開臺灣高等法院暨所屬法院97年法律座談會刑事類
      提案交通案件第39號決議，其上開捐款解釋上應屬道路交
      通管理處罰條例第35條第8 項所規定之罰金，監理機關雖
      不得再為行政裁罰，惟因受處分人本案被查獲當時之酒精
      濃度達每公升0.88毫克，而其依緩起訴處分命令向財團法
      人犯罪被害人保護協會臺灣彰化分會繳納僅為40,000元，
      尚未達道路交通管理處罰條例第92條第3 項所訂最低罰鍰
      基準規定（依違反道路交通管理事件統一裁罰基準表之規
      定，駕駛人違反處罰條例第35條第1 項第1 款之規定，其
      吐氣所含酒精濃度超過每公升0.55毫克以上者，機車之最
      低罰鍰為45,000元，小型車之最低罰鍰為49,500元），本
      案被處分人係駕駛機車違規，則依該條例第35條第8 項之
      規定，尚須補繳不足最低罰鍰之差額即5,000 元部分。是
      原處分機關就行政罰之罰鍰方面，依道路交通管理處罰條
      例第35條第8 項規定，應僅得就受處分人所繳納不足最低
      罰鍰基準額之部分即差額5,000 元裁處罰鍰。原處分機關
      漏未斟酌及此，而對受處分人裁處罰鍰45,000元，其中逾
      5,000 元部分有違行政罰法第26條第1 項前段「一事不二
      罰」之規定，自有未恰。本件就原處分關於裁處受處分人
      罰鍰逾5,000 元部分之異議為有理由，原處分就此部分應
      予撤銷，惟因受處分人尚有補繳5,000 元罰鍰差額之義務
      ，故原處分關於裁處受處分人罰鍰未逾5,000 元部分，自
      無不當，此部分之異議則為無理由。
六、綜上所述，原處分機關以受處分人有酒精濃度超過標準之行
    為，依道路交通管理處罰條例第35條第1 項第1 款、第24條
    第1 項第2 款規定，裁處受處分人罰鍰逾5,000 元部分，受
    處分人之異議為有理由，自應由本院將原處分中關於罰鍰逾
    5,000 元部份撤銷，並自為裁定如主文第2 項對受處分人上
    開撤銷部分為不罰之諭知。至原處分機關另裁處異議人吊扣
    駕照12個月及施行道安講習部分，於法並無違背，且依異議
    人聲明異議意旨，亦僅就原處分機關所處罰鍰部分請求撤銷
    ，此部分之處分自非屬本院應予審究之範圍，併此敘明。
據上論斷，應依道路交通管理處罰條例第87條第2 項，道路交通
案件處理辦法第19條、第20條前段，裁定如主文。
中    華    民    國    99    年    10    月    19    日
                  交通法庭    法  官  游秀雯
以上正本證明與原本無異
如不服本裁定，應於裁定送達後五日內向本院提出抗告狀(須附
繕本 )。
中    華    民    國    99    年    10    月    19    日
                              書記官  謝志鑫

司法院資訊處製作；財團法人民間司法改革基金會備份。
